【裁判字號】    98,訴,679
【裁判日期】    981230
【裁判案由】    分割共有物
【裁判全文】
臺灣嘉義地方法院民事判決               98年度訴字第679號
原      告  庚○○
            辛○○
共      同
訴訟代理人  林德昇律師
            謝耿銘律師
被      告  乙○○
訴訟代理人  己○○
被      告  丙○○
上   1  人
訴訟代理人  丁○○
被      告  戊○○
上   1  人
訴訟代理人  甲○○
上列當事人間請求分割共有物事件，本院於民國98年12月16日言
詞辯論終結，判決如下：
  主  文
兩造共有坐落嘉義縣鹿草鄉○○○段七六之二號土地，面積零點
零零五八公頃；同段七六之八號土地，面積零點一零三二公頃，
應予合併分割如下：如附圖所示，七六之二號土地代號A面積零
點零零四三公頃分歸被告丙○○取得；代號B面積零點零零一五
公頃分歸被告乙○○取得；七六之八號土地代號A面積零點零四
八五公頃分歸原告庚○○、辛○○取得，並按應有部分各二分之
一繼續維持共有；代號B面積零點零一二零公頃分歸兩造共同取
得，並按應有部分為原告庚○○、辛○○各四分之一、被告乙○○二四零分之三二、被告丙○○二四零分之六三、被告戊○○二
四零分之二五之比例保持共有；代號C面積零點零一一四公頃分
歸被告乙○○取得；代號D面積零點零一零一公頃分歸被告戊○○取得；代號E面積零點零二一二公頃分歸被告丙○○取得。
訴訟費用由原告庚○○、辛○○各負擔四分之一、被告乙○○負
擔二四０分之三二、被告丙○○負擔二四０分之六三、被告戊○○負擔二四０分之二五。
  事實及理由
一原告起訴主張：坐落嘉義縣鹿草鄉○○○段76之2號，地目建
  ，面積0.0058公頃（下稱76之2號土地），及同段76之8號，地
  目建，面積0.1032公頃土地（下稱76之8號土地）為兩造所共
  有，各共有人及應有部分比例均相同，原告應有部分均各為4
  分之1、乙○○應有部分均為240分之32、丙○○之應有部分均
  為240分之63、戊○○之應有部分均為240分之25，請求合併分
  割。分割後原告同意按2分之1比例維持共有。原告同意分在76
  之8號土地後面位置，但76之8號土地旁臨76之16號土地之私設
  道路已設圍牆，原告之建物即如嘉義縣水上地政事務所（下稱
  水上地政）97年7月21日函覆現況成果圖（下稱現況圖）代號E
  、F、G建物是經由該私設道路通行76之7號土地上道路，後因
  私設道路設有圍牆，才走建物後方巷道。原告建物後方臨同段
  77號土地並非原告單獨所有，共有人間就77號土地供作道路使
  用未達成協議，且原告之E屋最外緣與毗鄰之76之1號土地僅約
  180公分寬，若該地所有權人於界址處豎立圍牆，原告即無法
  通行汽車。另77號土地與78之8號土地有一最狹窄處，他共有
  人已蓋屋占用剩下約70公分寬，一旦78之8號土地所有權人主
  張其所有權，此路亦不通，且77號土地最東邊臨接馬路處，尚
  有77之1號土地橫在前面，如77之1號土地所有權人林共不同意
  大型車輛通行，如阻絕通行，該道路亦受阻，另77號土地之巷
  道另一端會通過78號土地，所有權人阻隔則無法通行。依建築
  技術規則第2章第2條規定，基地應與建築線相連接，其連接部
  份之最小長度應在2公尺以上，基地內私設通路之寬度在長度
  大於20公尺者為5公尺，為保原告將來在分割取得之土地上合
  法取得建築執照建築房屋，須留設5公尺寬之私設道路，並由
  共有人按應有部分比例分擔。本件並無因物之使用目的不能分
  割之情形，兩造亦無不分割之約定，今因兩造不能協議分割，
  爰提起本件訴訟。聲明：76之2、76之8號土地合併分割，如水
  上地政98年11月23日函覆成果圖（下稱附圖）所示76之8號土
  地上代號A面積0.0485公頃分歸原告所有，並按應有部分比例
  維持共有；代號B面積0.0120公頃分歸兩造按應有部分比例維
  持共有；代號C面積0.0114公頃分歸乙○○所有；代號D面積
  0.0101公頃分歸戊○○所有；代號E建物面積0.212公頃分歸丙○○所有；76之2號土地上代號A面積0.0043公頃分歸丙○○所
  有、代號B面積0.0015公頃分歸乙○○所有。
二被告方面：
(一)乙○○則稱：同意分割，三合院建物即現況圖代號C建物是丙○○、乙○○、戊○○搭建，分割後希望建物能夠保留，希望
  分在現況圖76之2土地上代號B建物位置，76-8號土地分在三合
  院位置。76之8號土地旁臨76之16號土地之私設道路設置圍牆
  後寬度也有1.2米可走路，且原告建物後方有原告為共有人之
  77號土地，目前土地上有私設道路，通行已20年，路寬車子可
  以通過，關於76之2號土地，如附圖所示，不要再變動或扣減
  面積等語。
(二)丙○○則稱：不同意合併分割，三合院建物即現況圖代號C建
  物是丙○○、乙○○、戊○○搭建，分割後希望建物能夠保留
  ，並分在代號C建物位置，現況圖76之2號土地代號A建物左邊
  另有一浴室保留，並分得此部分土地，希望76之2號土地及76
  之8號土地都有分到土地。原告主張之方案會拆到現況圖代號C
  三合院建物，現況圖代號G建物旁有空地可通行。78之1、78之
  9號土地所有人表示如依現狀通行使用，並不反對，78之8號土
  地現無人居住，無法得知其意見，但依其堆置物位置別將現況
  圖虛線部分隔開，應是願意讓大眾通行之意，77之1號土地是
  畸零地，且現況圖虛線部分已鋪設柏油，如不同意大眾通行，
  就該拒絕鄉公所鋪設柏油，現況圖虛線部分供公眾通行至少40
  年以上，為既成道路，所有權人並無不同意大眾通行之表示。
  76-7號土地不是道路用地，且76-7號土地道路寬度不大，如原
  告通行三合院左邊，會拆到三合院等語。
(三)戊○○則稱：不同意合併分割，三合院建物即現況圖代號C建
  物是丙○○、乙○○、戊○○搭建，分割後希望建物能夠保留
  ，希望分得現況圖代號C三合院兩側之位置。76之8號土地旁臨
  76之16號土地之私設道路設置圍牆後寬度也有1.2米可以走路
  ，且原告建物後方有原告為共有人之77號土地，目前土地上有
  私設道路，通行已20年，路寬車子可以通過，並無被阻絕之危
  險。76之8號土地南邊76之7號土地是水利用地，非道路用地，
  路面寬2公尺多，如三合院拆除重建，則將連會車空間也沒有
  。現況圖虛線巷道有很多人通行，每日出入頻繁，也是神明繞
  境路線，原告建物大門也設在77號土地上，原告要被告拆除房
  子並無理由，虛線巷道東邊會被堵住，西邊也可通行，78號土
  地上有很多住戶，道路不會被阻隔，往西可接主要道路，使用
  現況圖虛線巷道所在之77號土地共有人有協議要做道路使用，
  且部分路段也有住戶自己鋪設柏油道路，不清楚77號往西方向
  之道路有無通過78號土地，縱使有他們自己有在通行，不可能
  阻斷通路等語。
三下列事項為兩造所不爭執（見本院卷第152頁），應堪採認：
  76之2號、76之8號土地為兩造所共有，原告庚○○、辛○○之
  應有部分均各為4分之1、乙○○應有部分均為240分之32、丙○○之應有部分均為240分之63、戊○○之應有部分均為240分
  之25。
四兩造爭執事項：系爭土地應如何分割？本院論述如下：
(一)按分割共有物乃為消滅物之共有狀態，以利土地之融通及增進
  經濟效益，是除法令另有規定，因物之使用目的不能分割，或
  契約訂有不分割之期限，否則各共有人得隨時請求分割共有物
  ，此觀諸民法第823條第1項規定自明。經查，原告主張76之2
  號，地目建，面積0.0058公頃，及76之8號，地目建，面積0.1
  032公頃土地為兩造所共有，各共有人及應有部分比例均相同
  ，原告應有部分均各為4分之1、乙○○應有部分均為240分之3
  2、丙○○之應有部分均為240分之63、戊○○之應有部分均為
  240分之25，已如前述，又原告主張上開土地並無不能分割之
  原因，兩造亦無不分割之約定乙節，亦為被告所不爭執，應堪
  認定，是原告依前揭規定，本於上開土地共有人地位訴請裁判
  分割，即屬有據。
(二)再按分割之方法，不能協議決定者，法院得因任何共有人之聲
  請，以原物分配於各共有人，或變賣共有物，以價金分配於各
  共有人，或以原物一部分分配於共有人，他部分變賣，以價金
  分配於各共有人。以原物為分配時，因共有人之利益或其他必
  要情形，得就共有物之一部分仍維持共有。共有人相同之數不
  動產，除法令另有規定外，共有人得請求合併分割。民法第
  824條第2項、第4項、第5項定有明文。另分割方法，法院除可
  自由裁量，亦應參酌當事人之聲明、共有物之性質、使用現況
  、價格、經濟效用及全體共有人之利益等因素，而為適當之分
  配，要以維持全體共有人之公平為標準。經查：
1.76之2號土地、76之8號土地共有人相同、應有部分相同，且使
  用分區均為乙種建築用地，76之2號土地西北隔76之7號土地與
  76之8號土地相鄰，有土地登記謄本、地籍圖在卷可稽（見本
  院卷第5頁至第9頁）。又76之2號土地上有一棟2層樓建物（即
  現況圖代號B建物），為乙○○搭建；另有一磚木造建物（即
  現況圖代號A建物），為丙○○搭建；76之8號土地上有一間三
  合院（即現況圖代號C建物）為乙○○、丙○○、戊○○搭建
  ，代號D、E、F、G建物為原告搭建，76之2號土地、76之8號土
  地經由中間相隔之臺灣省嘉南農田水利會所有之76之7號土地
  上巷道對外交通，其餘無法對外交通（至76之8號土地後方臨
  77號土地上有如現況圖虛線巷道部分交通情形，另詳後述）等
  情，業經本院本院勘驗現場及囑託水上地政測量明確，製有勘
  驗筆錄及水上地政函覆現況圖、附圖、現場照片、土地登記謄
  本在卷可證（見本院卷第39頁至第44頁、第47頁、第48頁、第
  84頁），應堪認定。
2.本院審酌下列因素，認兩造分得位置以附圖所示為適當：
(1)76之2號土地、76之8號土地共有人相同、應有部分相同，且使
  用分區均為乙種建築用地，則依民法第824條第5項規定，原告
  主張76之2號土地、76之8號土地合併分割，應屬可採且適當。
  依附圖所示，76之2號土地、76之8號土地合併分割，又76之2
  號土地上有乙○○搭建之如現況圖代號B建物、丙○○搭建如
  現況圖代號A建物，且乙○○希望分在76之2土地上代號B建物
  位置、丙○○亦希望分在76之2號土地代號A建物及左邊一浴室
  位置（見本院卷第56頁），是依附圖所示，將代號B面積0.001
  5公頃分歸乙○○所有、代號A面積0.0043平方公尺分歸丙○○
  所有，符合當事人意願及使用現況，且均得經由前方76之7號
  土地上巷道對外交通。又如附圖代號E面積0.0212公頃係以現
  況圖代號C三合院建物之右護龍為界，尚能保存右護龍之完整
  性，分歸丙○○所有；如附圖代號A位置有原告所有之建物，
  故代號A面積0.0485公頃分歸原告所有，並依其意願，由原告
  以應有部分比例2分之1繼續維持共有；如附圖代號C、D係在臨
  76之7號土地地籍線上取乙○○、戊○○之持分比例點往西北
  延伸，代號C面積0.0114公頃分歸乙○○所有、代號D面積0.01
  01公頃分歸戊○○所有，上開代號C、D、E均得經由76之7號土
  地上巷道對交通。另因76之8號土地上代號A位置僅能僅由76之
  7號土地上巷道對外交通，故在76之8號土地上留設代號B面積
  0.0120公頃作為道路使用，並由各共有人按應有部分比例負擔
  面積，並按應有部分比例維持共有。且因76之8號土地為建築
  用地，分割後之土地自以能合法建築使用者為適當，再依嘉義
  縣建築管理自治條例第7條第3款規定：建築基地與建築線接連
  部分之最小寬度，以私設通路連接建築線者，其寬度不得小於
  建築技術規則所定私設通路之最小寬度；又基地應與建築線相
  連接，其連接部份之最小長度應在2公尺以上。基地內私設通
  路之之長度大於20公尺，其寬度不得小於為5公尺再依建築技
  術規則建築設計施工編第2條亦定有明文。本件76之8號土地上
  如附圖代號B長度逾20公尺，代號B寬度5公尺，符合上開私設
  通道寬度應為5公尺之規定，應屬適當。再者，依上開共有人
  分得位置之面積，均符合各共有人持分比例面積扣除分擔76之
  8號土地上代號B道路位置面積後之面積，亦符公平。
(2)被告雖辯稱：附圖所示方案會拆除三合院建物，原告可由現況
  圖G建物旁有空地可通行，76之8號土地旁臨76之16號土地之私
  設道路設置圍牆後寬度也有1.2米可走路，原告建物後方有原
  告為共有人之77號土地，目前土地上有私設道路，通行已20年
  ，路寬車子可以通過等語。然查：76之8號土地西北邊與77號
  土地相鄰，現況圖虛線巷道係位在77之1號、77號、78之1號、
  78之8號、78之9號土地上，有水上地政函覆現況圖可稽（見本
  院卷第118頁），又原告固為77號土地共有人，然尚無證據證
  明共有人間已協議就現況圖虛線巷道供作道路使用，且該虛線
  巷道上經過77之1號、78之1號、78之8號、78之9號土地，亦無
  證據證明各該土地之共有人同意該虛線巷道供作道路使用，則
  縱使其上有通行之現況，亦難據此即認原告得合法通行此部分
  土地。又嘉義縣鹿草鄉公所97年12月15日函雖謂現況圖虛線巷
  道於50年前即已存在，故為既成巷道等語（見本院卷第102頁
  ）。然所謂公用地役關係乃私有土地而具有公共用物性質之法
  律關係，與民法上之地役權概念有間，故既成巷道須具備為不
  特定之公眾通行所必要，而於公眾通行之初，土地所有權人並
  無阻止之情事，且經歷之年代久遠而未曾中斷之要件始能成立
  公用地役關係（最高法院89年度臺上字第1020號判決意旨參照
  ），惟嘉義縣鹿草鄉公所前函僅以該虛線巷道於50年前即已存
  在，即認其為既成巷道，已有所疑。此外，尚無證據證明現況
  圖虛線巷道符合上開既成巷道之要件，是被告辯稱原告得經由
  77號土地上虛線巷道對外交通，實有所疑，自有於76之8號土
  地留設道路之必要。又如被告所稱，76之8號土地旁臨76之16
  號土地之私設道路設置圍牆後寬度僅1.2米，顯不符前揭基地
  私設通路寬度之規定，是被告此部分所辯，亦非可採。綜上，
  本件依附圖方案分割，應屬妥適。
五綜上，原告為76之2、76之8號土地之共有人，上開土地復查無
  因法令規定、使用目的不能分割或契約訂有不能分割期限等情
  事，從而，原告以兩造無法協議分割，本於民法第823條第1項
  前段之規定提起本訴，訴請裁判分割，為有理由，應予准許。
  又本院審酌上開土地之使用現狀、整體利用之效益、共有人之
  利益、兩造主張分割方法之優劣、兩造之意願等情，認以附圖
  所示分割位置方案分割前揭土地，應屬可採，爰諭知如主文第
  1項所示。
六末按因共有物分割、經界或其他性質上類似之事件涉訟，由敗
  訴當事人負擔訴訟費用顯失公平者，法院得酌量情形，命勝訴
  之當事人負擔其一部，民事訴訟法第80條之1定有明文。又分
  割共有物之訴，係合兩造之必要共同訴訟，原、被告之間本可
  互換地位，本件原告起訴雖於法有據，但被告之應訴實因訴訟
  性質所不得不然，故所為抗辯自為伸張或防衛權利所必要，是
  以本院認本件之訴訟費用應由兩造按其應有部分之比例分擔，
  較為公允，爰諭知如主文第2項所示。
七據上論結，本件原告之訴為有理由，依民事訴訟法第80條之1
  、第85條第1項，判決如主文。
中    華    民    國    98    年    12    月    30    日
                  民事第三庭  法  官  蘇雅慧
正本係照原本作成。
如不服本判決，應於送達後20日內，向本院提出上訴狀並表明上
訴理由，如於本判決宣示後送達前提起上訴者，應於判決送達後
10日內補提上訴理由書（須附繕本）。
中    華    民    國    98    年    12    月    30    日
                              書記官  劉昀匊

司法院資訊處製作；財團法人民間司法改革基金會備份。
